臺灣臺南地方法院刑事判決
109年度金訴字第243號
公  訴  人  臺灣臺南地方檢察署檢察官
被      告  李承德



上列被告因詐欺等案件，經檢察官提起公訴（109 年度偵字第16
492號），被告就被訴事實為有罪之陳述，經告知簡式審判程序
之旨，並聽取被告與公訴人之意見後，本院合議庭裁定由受命法
官獨任進行簡式審判程序，判決如下：
    主      文
李承德犯附表一所示之罪，各處如附表一主文欄所示之刑。應執
行有期徒刑壹年肆月。
未扣案之犯罪所得新臺幣伍拾陸萬元沒收之，於全部或一部不能
沒收或不宜執行沒收時，追徵其價額。
    事實及理由
一、按簡式審判程序之證據調查，不受第159 條第1 項之限制，
    刑事訴訟法第273 條之2 定有明文，是於行簡式審判程序之
    案件，被告以外之人於審判外之陳述，除有其他不得做為證
    據之法定事由外，應認具有證據能力。又按訊問證人之筆錄
    ，以在檢察官或法官面前作成，並經踐行刑事訴訟法所定訊
    問證人之程序者為限，始得採為證據，組織犯罪防制條例第
    12條第1 項中段亦有明定，故本判決所引用被告以外之人於
    警詢之陳述，就被告涉犯參與犯罪組織部分，均無證據能力
    ，其餘部分則依法均可作為認定犯罪事實之證據，先予敘明
    。
二、本案犯罪事實及證據，除起訴書犯罪事實欄一第1至2列【李
    承德明知莊雍正（為警另行偵辦中）與通訊軟體「釘釘」暱
    稱「福德」及其他真實姓名年籍不詳之人所組成之詐欺集團
    】應更正為【李承德明知「釘釘」通訊軟體暱稱「金小保」
    之莊雍正（為警另行偵辦中）、暱稱「福德」之人及其他真
    實姓名年籍不詳之人所組成之詐欺集團】，及證據部分應增
    列【被告於本院準備程序及審理時之自白】外，其餘均
    引用檢察官起訴書（如附件）之記載。
三、論罪科刑
㈠、按審酌現今詐欺集團之成員皆係為欺罔他人，騙取財物，方
    參與以詐術為目的之犯罪組織。倘若行為人於參與詐欺犯罪
    組織之行為繼續中，先後多次為加重詐欺之行為，因參與犯
    罪組織罪為繼續犯，犯罪一直繼續進行，直至犯罪組織解散
    ，或其脫離犯罪組織時，其犯行始行終結。故該參與犯罪組
    織與其後之多次加重詐欺之行為皆有所重合，然因行為人僅
    為一參與犯罪組織行為，侵害一社會法益，屬單純一罪，應
    僅就「該案中」與參與犯罪組織罪時間較為密切之首次加重
    詐欺犯行，論以參與犯罪組織罪及加重詐欺罪之想像競合犯
    ，而其他之加重詐欺犯行，祗需單獨論罪科刑即可，無需再
    另論以參與犯罪組織罪，以避免重複評價。是如行為人於參
    與同一詐欺集團之多次加重詐欺行為，因部分犯行發覺在後
    或偵查階段之先後不同，肇致起訴後分由不同之法官審理，
    為裨益法院審理範圍明確、便於事實認定，即應以數案中「
    最先繫屬於法院之案件」為準，以「該案中」之「首次」加
    重詐欺犯行與參與犯罪組織罪論以想像競合。縱該首次犯行
    非屬事實上之首次，亦因參與犯罪組織之繼續行為，已為該
    案中之首次犯行所包攝，該參與犯罪組織行為之評價已獲滿
    足，自不再重複於他次詐欺犯行中再次論罪，俾免於過度評
    價及悖於一事不再理原則（最高法院109 年度台上字第3945
    號判決意旨參照）。經查，被告加入共犯莊雍正等人組成之
    詐欺集團後，於本案案發前之109 年8 月18日、21 日，即
    曾依據集團成員莊雍正指示，領取存摺及提款卡包裹並依其
    指示持提款卡前往新竹、桃園等地提領贓款，此有桃園市政
    府警察局桃園分局109年11月10日桃警分刑字第1090062417
    號函所附被告之調查筆錄及被告與上游之對話內容照片附卷
    可參（本院卷第133至169頁），且被告亦坦承在本案前即曾
    於109年8月19日至21日依莊雍正指示提領贓款等語在卷（本
    院卷第23至26頁），而依據被告之前案紀錄表所載，目前被
    告僅有本案所涉詐欺案件經檢察官提起公訴並繫屬本院，其
    餘所涉另案詐欺仍在偵查中，是本案即為被告參與本案詐欺
    集團後所為加重詐欺行為「最先繫屬於法院」之案件，縱本
    案被訴事實非被告加入本案詐欺集團後之事實上首次犯行（
    本案犯罪時間為109年9月3日），依前開說明，仍應以「本
    案中首次加重詐欺犯行」論以參與犯罪組織罪，至他次加重
    詐欺犯行（即上述另案）則為上開犯行所包攝，不再重複論
    處參與犯罪組織罪。
㈡、又本件雖無證據證明被告參與之詐欺集團有何具體名稱、固
    定處所等，惟依被告之自白內容及本案之監視器錄影翻拍照
    片、被告與共犯「金小保」之對話訊息截圖等，可認該詐欺
    集團成員間係以詐騙他人金錢、獲取不法所得為目的，推由
    某成員以詐術騙取告訴人匯入金錢至人頭帳戶後，復透過相
    互聯繫、分工、交付人頭帳戶提款卡等環節自帳戶提領贓款
    ，且本案詐欺集團成員除被告外，尚包含暱稱「福德」、暱
    稱「金小保」之莊雍正、向告訴人及被害人實施詐術行為等
    成年成員，核屬3人以上，以實施詐術為手段，所組成具牟
    利性及持續性之有結構性犯罪組織，合於組織犯罪防制條例
    第2條第1項所稱之犯罪組織，至為明確。被告參與該集團並
    負責其中收取款項工作，且可獲取免除債務之利益，確該當
    參與犯罪組織之構成要件。
㈢、是核被告所為，係犯組織犯罪防制條例第3條第1項後段之參
    與犯罪組織罪、洗錢防制法第14條第1項之一般洗錢罪、刑
    法第339條之4第1項第2款、第3款之三人以上共同以網際網
    路對公眾散布而犯詐欺取財罪。
㈣、被告與「福德」、莊雍正及集團內其他成年成員間，就上揭
    犯行有犯意聯絡及行為分擔，為共同正犯。
㈤、被告參與本案詐欺集團犯罪組織後尚未脫離前，於參與犯罪
    組織行為繼續中對告訴人郭詩韻、被害人林杰慶實行詐欺取
    財犯行，係一行為同時觸犯參與犯罪組織、三人以上共同以
    網際網路對公眾散布而詐欺取財、一般洗錢罪，屬想像競合
    犯，應依刑法第55條規定，從一重之三人以上共同以網際網
    路對公眾散布而詐欺取財罪。
㈥、按加重詐欺罪係侵害個人財產法益之犯罪，其罪數計算，以
    被害人數、被害次數之多寡，決定其犯罪之罪數（最高法院
    107年度台上字第1066號判決意旨參照）。被告對告訴人郭
    詩韻、被害人林杰慶所犯三人以上共同以網際網路對公眾散
    布而詐欺取財之犯行，均犯意各別，行為互殊，應分論處罰
    。
㈦、本院以行為人之責任為基礎，審酌被告年紀尚輕，竟參與本
    案詐騙集團，共同以本案加重詐欺手法向告訴人及被害人詐
     騙財物，致告訴人及被害人分別受有新臺幣（下同）2萬元
    及1萬8000元之財產損害，亦紊亂社會正常交易秩序，本不
    容輕縱；惟念被告犯後坦認犯行，配合調查並供出其共犯莊
    雍正，足認確實有悔，態度尚可；兼衡被告於本案行為前未
    曾有任何故意犯罪經判刑確定之前科紀錄，素行尚可；被告
    自承因積欠莊雍正賭債56萬元，故加入本件詐欺集團犯罪組
    織擔任車手提領贓款，以抵免個人債務之犯罪動機；雖被告
    有和解意願，惟告訴人郭詩韻未到庭表明有無調解意願，被
    害人林杰慶表明不到庭調解，將另行請求賠償等情，此有本
    院公務電話紀錄表在卷可參，是被告迄今尚未賠償告訴人及
    被害人所受損失；被告自陳教育程度為高中肄業，曾從事奇
    美公司運動器材組裝業務、在恭正影像公司從事大圖輸出工
    作，月薪約2萬5000元至3萬元之家庭生活狀況等一切情狀，
    分別量處如主文及附表一「罪名及宣告刑欄」所示之刑及定
    其應執行刑如主文所示。
㈧、不予宣告強制工作之說明：
1 、按想像競合犯，係一行為觸犯數罪名，為避免對同一行為過
    度及重複評價，刑法第55條前段規定「從一重處斷」，又刑
    法第33條及第35條僅就刑罰之主刑，定有輕重比較標準，因
    此上揭「從一重處斷」僅限於「主刑」，法院應於較重罪名
    之法定刑度內，量處適當刑罰，至於輕罪罪名所規定之沒收
    及保安處分，因非屬「主刑」，故與刑法第55條從一重處斷
    之規定無關，自得一併宣告。惟於被告以一行為觸犯組織犯
    罪防制條例第3 條第1 項後段之參與犯罪組織罪及刑法第33
    9 條之4 第1 項第2 款之加重詐欺取財罪，如依想像競合犯
    從一重之加重詐欺取財罪處斷時，應否依較輕之參與犯罪組
    織罪所適用之組織犯罪防制條例第3 條第3 項規定，一併宣
    告刑前強制工作，則應視其行為之嚴重性、表現之危險性、
    對於未來行為之期待性，以及所採措施與預防矯治目的所需
    程度，於有預防矯治其社會危險性之必要，且符合比例原則
    之範圍內，由法院依該條例第3 條第3 項規定，一併宣告刑
    前強制工作（參最高法院大法庭108 年度台上大字第2306號
    裁定）。
2 、查本件被告固參與詐騙集團負責取款之車手工作，然並非親
    自實施詐騙，亦非居於管理幹部或指揮階層之核心地位，且
    其原本有正當工作，非無一技之長，僅因積欠他人賭債之偶
    然因素始加入詐騙集團，尚難據此認定其有犯罪習慣或因遊
    蕩或懶惰成習而犯罪之情形。況其本案中參與提款之日數僅
    有1日，被害人2人，其犯罪情節相較背後金主、籌組詐欺集
    團、負責策畫或直接對被害人等施用詐術之成員，相對為輕
    ，就整個詐欺集團之組織架構，其行為表現之嚴重性及危險
    性非鉅。是並無證據顯示除使被告為強制工作外，已無其他
    方法為教化以防免其未來對於社會危險性。揆諸前開說明，
    本院因認對被告於參與本案詐欺集團犯罪組織期間所犯本案
    所宣告之有期徒刑，應已足收教化及預防、矯治之目的，故
    尚無令予強制工作之必要，附此敘明。
四、沒收部分
㈠、被告於本院審理中供稱：我是為了抵欠賭債56萬元始加入本
    案詐欺集團，莊雍正應不會再來向我要賭債等語（本院卷第
    126頁）， 由此可見被告係以擔任提款車手之行為換取免除
    債務的利益，此為被告本案犯行所獲取之不法所得，雖未扣
    案，仍應依刑法第38條之1第1項、第3項之規定宣告沒收，
    於全部或一部不能沒收或不宜執行沒收時，追徵其價額。
㈡、按「犯第14條之罪，其所移轉、變更、掩飾、隱匿、收受、
    取得、持有、使用之財物或財產上利益，沒收之；犯第15條
    之罪，其所收受、持有、使用之財物或財產上利益，亦同」
    ，洗錢防制法第18條第1項定有明文。此一規定採取義務沒
    收主義，然該洗錢行為之標的是否限於行為人所有者始得宣
    告沒收，法無明文，實務上向採法條並未規定「不問屬於犯
    罪行為人與否均沒收」時，仍以屬於被告所有者為限，始應
    予沒收；在洗錢防制法並未規定「不問屬於犯罪行為人與否
    」之情形下，宜從有利於被告之認定。查如附表二編號1所
    示扣案之現金4萬8000元（其中1萬8000元係被告提領之詐騙
    贓款，另3萬元係被告遭查獲後，依警方指示持扣案之中國
    信託金融卡提領該帳戶內之詐騙贓款），為被告所提領而待
    交付上手之詐欺贓款，為其擔任詐欺集團之車手而共同犯本
    案之罪所得之財物，然依被告供陳情節，其所提領之詐欺贓
    款均會繳回所屬詐欺集團，並非被告所有，亦非在其實際掌
    控中，衡諸目前司法實務查獲之案件，詐欺集團之車手，通
    常負責提領贓款，並暫時保管至贓款交付予上手詐欺集團成
    員，對於所提領贓款並無何處分權限，則被告就此部分犯罪
    所收受、持有之財物本不具所有權及事實上處分權，無從依
    洗錢防制法第18條第1項對被告就所提領全部金額諭知沒收
    。
㈢、扣案如附表二編號4 所示之存摺、提款卡雖均係集團成員交
    予被告提領本案詐欺款項所用之物，然倘原帳戶所有人申請
    掛失註銷並補發，原存摺及卡片即已失去功用，再予沒收欠
    缺刑法上之重要性，依刑法第38條之2第2項規定，認無宣告
    沒收之必要。
㈣、其餘扣案如附表二編號2、3、5至7所示之存摺、提款卡，均
    無證據證明與附表一犯行有關或僅屬證據性質，均不予諭知
    沒收。
㈤、扣案如附表二編號8至11所示之手機、筆記型電腦、讀卡機及
    SIM卡等物，雖均係集團成員交付被告供本案聯繫提款事宜
    或測試提款卡所用之物，然均非被告所有，業據其供陳在卷
    （本院卷第26至27頁、127頁），是既無證據顯示被告對該
    物有事實上處分權，爰不就上開供犯罪所用之物，對被告宣
    告沒收之。
據上論斷，應依刑事訴訟法第273 條之1 第1 項、第299 條第1
項前段、第310 條之2、第454條第2項（依判決精簡原則，僅記
載程序法條文），判決如主文。
本案經檢察官徐書翰提起公訴，由檢察官鄭聆苓到庭執行職務。
中　　華　　民　　國　　109 　年　　11　　月　　30　　日
　　　　　　　　　刑事第十三庭    法　官　陳嘉臨
以上正本證明與原本無異。
如不服本判決應於收受本判決後20日內向本院提出上訴書狀，並
應敘述具體理由。其未敘述上訴理由者，應於上訴期間屆滿後20
日內向本院補提理由書狀（均須按他造當事人之人數附繕本）「
切勿逕送上級法院」。 
　　　　　　　　　　　　　　　　　書記官  薛雅云
中　　華　　民　　國　　109 　年　　11　　月　　30　　日
附表一:
編號 犯罪事實 主文   1 如起訴書犯罪事實一㈠所示 李承德三人以上共同以網際網路對公眾散布而犯詐欺取財罪，處有期徒刑壹年貳月。   2 如起訴書犯罪事實一㈡所示 李承德三人以上共同以網際網路對公眾散布而犯詐欺取財罪，處有期徒刑壹年貳月。 
附表二:
編號 扣案物名稱 數量    1 贓款 新臺幣4萬8000元    2 中國信託提款卡及存摺 1張、1本    3  臺灣銀行提款卡及存摺 1張、1本    4  合作金庫提款卡及存摺 1張、1本    5 第一銀行提款卡及存摺 1張、1本    6 大眾銀行存摺 1本    7 花旗銀行存摺 1本    8 SONY手機（含SIM卡1張） 1支    9 筆記型電腦（含電源線、滑鼠） 1台    10 讀卡機 1個    11 SIM卡 1張 
附錄法條:
組織犯罪防制條例第3條第1項
發起、主持、操縱或指揮犯罪組織者，處3年以上10年以下有期
徒刑，得併科新臺幣1億元以下罰金；參與者，處6月以上5年以
下有期徒刑，得併科新臺幣1千萬元以下罰金。但參與情節輕微
者，得減輕或免除其刑。
洗錢防制法第14條第1項
有第二條各款所列洗錢行為者，處7年以下有期徒刑，併科新臺
幣5百萬元以下罰金。
中華民國刑法第339條之4第1項
犯第339條詐欺罪而有下列情形之一者，處1年以上7年以下有期
徒刑，得併科1百萬元以下罰金：
一、冒用政府機關或公務員名義犯之。
二、三人以上共同犯之。
三、以廣播電視、電子通訊、網際網路或其他媒體等傳播工具，
    對公眾散布而犯之。